【裁判字號】    97,易,421
【裁判日期】    970514
【裁判案由】    妨害名譽
【裁判全文】
臺灣高雄地方法院刑事判決               97年度易字第421號
公  訴  人  臺灣高雄地方法院檢察署檢察官
被      告  乙○○
選任辯護人  林夙慧律師
上列被告因妨害名譽案件，經檢察官聲請以簡易判決處刑（96年
度偵字第13287 號），本院高雄簡易庭認不宜依簡易程序審理，
簽准改依通常程序審理後，本院判決如下：
    主  文
乙○○無罪。
    理  由
一、聲請簡易判決意旨略以：被告乙○○（原名施妍安）與丙○
    ○前因妨害名譽案件而致興訟，詎乙○○竟基於毀損他人名
    譽之故意，分別於民國95年8 月19日、21日、24日等日在不
    詳處所，利用電腦網路以暱稱「Natalie(雀斑姑娘)」 、交
    友編號「M0000000」之方式，進入雅虎國際資訊股份有限公
    司（設臺北市中正區○○○路○ 段100 號12樓，下稱雅虎公
    司）所經營之「奇摩交友」（網址：http: //tw.match.yah
    oo.com/profile?id=personals-0000 000000-000000）內心
    情日記網頁上，發表內容分別為：「... 老淫女丙○○急徵
    援友數名，一次百元！請電洽：0000000000」、「... 看到
    那爛母狗在交友版上用盡不堪的文字，我就有辦法一狀告上
    法院，讓牠因而進行毀謗名譽的行為，所以被判有期徒刑三
    個月！當然那隻爛母狗蔡X 慧，牠也會因這判決，清楚的了
    解自己根本鬥不過我！其實牠應該感謝我對牠的恩賜，還幫
    老淫女牠宣傳徵援友專線：零九參參三壹伍柒貳二... 」、
    「... 搞這爛母狗讓牠判個三個月，管它個甚麼過不去的心
    情，爽就好！」等不實文章，足以損害丙○○之名譽，因認
    被告乙○○涉犯刑法第310 條第2 項之加重誹謗罪嫌云云。
二、按犯罪事實應依證據認定之，無證據不得認定犯罪事實；不
    能證明被告犯罪或其行為不罰者，應諭知無罪之判決，刑事
    訴訟法第154 條第2 項、第301 條第1 項分別定有明文。又
    按認定犯罪事實應依證據，為刑事訴訟法所明定，故被告否
    認犯罪事實所持之辯解，縱屬不能成立，仍非有積極證據足
    以證明其犯罪行為，不能遽為有罪之認定；事實之認定，應
    憑證據，如未能發現相當證據，或證據不足以證明，自不能
    以推測或擬制之方法，以為裁判基礎；刑事訴訟法上所謂認
    定犯罪事實之證據，係指足以證明被告確有犯罪行為之積極
    證據而言，該項證據必須適合於被告犯罪事實之認定，始得
    採為斷罪之資料，苟積極證據不足為不利於被告事實之認定
    時，即應為有利於被告之認定，更不必有何有利之證據，最
    高法院著有30年上字第816 號、30年上字第1831號、40年臺
    上字第86號可資參照。另刑事訴訟法第161 條第1 項規定：
    檢察官就被告犯罪事實，應負舉證責任，並指出證明之方法
    。因此，檢察官對於起訴之犯罪事實，應負提出證據及說服
    之實質舉證責任。倘其所提出之證據，不足為被告有罪之積
    極證明，或其指出證明之方法，無從說服法院以形成被告有
    罪之心證，基於無罪推定之原則，自應為被告無罪判決之諭
    知（最高法院92年臺上字第128 號判例意旨參照）。
三、公訴人認被告涉有上開犯行，無非以告訴人賴明慧之指訴、
    告訴人96年2 月15日刑事告訴狀所附被告於雅虎公司「奇摩
    交友」網站內心情日記網頁上所張貼刊有誹謗告訴人文字之
    翻拍照片及列印資料、雅虎公司96年3 月9 日函覆交友編號
    M0000000號即會員帳號yenan050174 之基本資料，其所登錄
    之資料即係被告之資料，及表示交友會員之心情日記僅交友
    會員自己編寫，並提供95年8 月19日至95年8 月31日被告以
    帳號yenan050174 登入該交友網頁使用之IP位址之紀錄資訊
    等為證。訊據被告則否認犯罪，辯稱「Natalie(雀斑姑娘)
    」、交友編號「M0000000」雖係其在雅虎公司交友網頁上所
    登錄之資料，惟其於95年8 月19日、同年月21日、同年月24
    日並未刊登如告訴人於告訴狀內所記載有誹謗文字之內容，
    告訴人於告訴狀所提翻拍照片及列印資料，係其先將被告交
    友網頁內容下載存檔後再以編緝軟體加以變造等，辯護人並
    對告訴人於刑事告訴狀內所附刊有誹謗告訴人文字之翻拍照
    片及列印資料表示並無證據能力等。經查：
  (一)先就證據能力部分論述，告訴人於刑事告訴狀內所附刊有誹
    謗告訴人文字之翻拍照片及列印資料，告訴人表示係被告於
    奇摩交友網站之心情日記網頁上所寫，而其直接將電腦上之
    網頁內容翻拍及列印，查就告訴人所提翻拍照片，因該照片
    係由攝影設備拍攝所得，因照相、攝影係屬機械性記錄特徵
    ，也就是認識對象的是照相、攝影鏡頭，透過鏡頭形成的畫
    面映寫入膠卷或儲存裝置，然後還原於照相紙上或將之列印
    ，故照相中不含有人的供述要素，再現實情形與作為傳達結
    果的照相、攝影，在內容上的一致性是透過機械的正確性來
    加以保障的，在照相、攝影中，並不存在人對現實情形的知
    覺、記憶，在表現時經常可能發生的錯誤（如知覺的不準確
    、記憶隨時間推移而發生的變化），故照相當然是非供述證
    據。易言之，上開翻拍照片部分，係告訴人以機械之方式所
    留存之電腦螢幕影像，並非供述證據，無傳聞法則適用，具
    有證據能力。
  (二)就告訴人所稱其由進入被告奇摩交友網站心情日記網頁時直
    接以列印方式所得之資料，辯護人雖主張亦無證據能力，然
    查於探究前開書面是否具有證據能力之前，首先應就其在證
    據法上之性質為判斷，所謂「傳聞證據」係指「審判外」所
    為之「陳述或所發生之敘述性動作」，而提出於法庭用來證
    明該敘述事項之真實性之證據。（參王兆鵬、陳運財等著【
    傳聞法則理論與實踐】一書第19、50頁，2003年9 月初版第
    1 刷參照）。基本上，證據係在公判庭上經過調查程序後方
    得以被採用。因此，以公判庭為基準以考量證據之性質時，
    「傳聞證據」自屬以公判庭外之供述為內容之證據。即係透
    過人之意思活動予以傳達，即供述者對於有關體驗之事實，
    經由知覺、記憶、表現、敘述或敘述性動作等過程予以傳達
    ，故亦稱之為「供述證據」。此與「非供述證據」，即非透
    過人之意思活動予以傳達之證據，如物證、書證等之不同，
    在於人之傳達、保存之正確度無法與物證、書證相比。是以
    ，判斷證據究屬傳聞證據或非傳聞證據，乃取決於該證據之
    證明旨趣或該證據與待證事實間之關係。換言之，以證明供
    述內容之真實性之證據適用傳聞法則，惟相對地縱使屬於「
    代替供述之書面」或「間接之供述」，書面本身之存在或供
    述本身之存在即為待證事實時，此證據並不屬於傳聞證據（
    參黃朝義著【刑事訴訟法─證據編】第144 頁、第146 頁，
    2002年11月初版第1 刷）。本案告訴人所列印之網頁係以其
    本身之存在為待證事實，並非供述者對於有關體驗之事實，
    經由知覺、記憶、表現、敘述或敘述性動作等過程加以傳達
    之結果，故非供述證據，自無傳聞法則之適用，且該網頁列
    印內容並無其他不得為證據之情況，自具有證據能力（至於
    其證據力問題即可否證明被告之犯罪則係另一層認定問題，
    詳如下述）。
  (三)又按被告以外之人於審判外之陳述，雖不符刑事訴訟法第15
    9條之1至第159條之4等4條之規定，然若當事人於審判程序
    中同意作為證據，法院審酌該言詞陳述或書面陳述作成時之
    情況，認為適當者，亦得為證據；又當事人、代理人或辯護
    人於法院調查證據時，知有刑事訴訟法第159條第1項不得為
    證據之情形，而未於言詞辯論終結前聲明異議者，視為有前
    項之同意，同法第159條之5定有明文。此立法意旨在於傳聞
    證據未經當事人之反對詰問予以核實，原則上先予排除。惟
    若當事人已放棄反對詰問權，於審判程序中表明同意該等傳
    聞證據可作為證據；或於言詞辯論終結前未聲明異議，基於
    尊重當事人對傳聞證據之處分權，及證據資料愈豐富，愈有
    助於真實發見之理念，且強化言詞辯論主義，使訴訟程序得
    以順暢進行，上開傳聞證據亦均具有證據能力。本件公訴人
    、辯護人及被告對於本院以下引用之其他證據資料，均未爭
    執其證據能力，本院並審酌該證據作成時之情況，認為並無
    不適當者，依上開說明，均認應有證據能力。
  (四)告訴人於告訴狀內所附刊有誹謗告訴人文字之網頁內容列印
    資料及照片，如上所述雖有證據能力，惟就其內容中所刊誹
    謗告訴人之文字，被告自始即否認係其所繕打刊登，而就被
    告心情日記網頁上刊有謗謗告訴人文字之事，雖告訴人於本
    院簡易程序及依一般程序審理時均曾具結後證稱伊是在瀏覽
    被告之交友網站時所發現（偵查時依偵查筆錄之記載，告訴
    人固曾具結作證，但其當時證述內容僅有朗讀告訴訴狀、
    0000000000電話是伊在使用、伊自己沒有刊登要援交之文字
    等，與被告是否有刊登誹謗文字較無直接關聯），惟依告訴
    人作證時所述證詞：「（給檢察官的那些網頁資料你是怎麼
    得到的？）本人上網看到的。（這些列印資料是否是你自己
    列印下來的？）是的，之前與她有訴訟的時候就不斷在他自
    己的心情故事上寫一些東西，我覺得有很大的威脅，我有拿
    給律師看，律師叫我叫把他列印下來，最好還拍照存證，但
    是我不知道怎麼拍照我只有列印。」（本院96年度簡字第
    3340號96年7 月9 日訊問筆錄，該卷第25、26頁）、「（96
    年2 月12日提出告訴，你是在何時發現到被告有張貼這些文
    章的？）他陸陸續續從九十五年四月份到八月份，當時我不
    知道做什麼證據的蒐集，一直到八月份的時候我接到很奇怪
    的電話，據他人跟我說被告偶而會在網站張貼我的電話號碼
    ，但是很快就會把文章刪掉，發現的確定日期我不記得了，
    但是陸陸續續都有發現，應該是八月二十日。（你在提告訴
    狀裡面所附的網頁上的相片是何時拍攝的？）我上網看到被
    告誹謗我的文章我就馬上蒐集，我不是每天上網，我是上網
    有看到的時候才會拍攝下來。（當時為何沒有報警？）當時
    我跟他也有一個妨害名譽的案子在法院訴訟當中，當時我有
    把蒐集的資料給當時的律師，律師跟我說不要去告，因為當
    時還在另外一個案子在訴訟當中，律師認為我會把事情越弄
    越大，等到案子確定我的心情受不了時才去告。…〔你說的
    當時與被告的案件是否就是本件案件？（請提示96年6 月7
    日被告提出之請求改用通常審判程序狀證物（一）判決），
    有何意見？（提示並告以要旨）〕是的。（這個判決是否是
    被告控告你在網路上有散布妨害被告名譽的案件？是的。（
    在之前的案件裡面法官是否一再勸諭你們和解？）當時在九
    十五年的五月份有開調解的庭，當時我有提出這是個誤會，
    但是被告提出的條件我作不到。〔你在訴訟程序中有無提出
    當時你已經發現被告在自己的暱稱「Natalie(雀斑姑娘)」
    、交友編號「M0000000」交友網站看到被告誹謗你的文章？
    〕當時沒有提出。（為何當時沒有提出？）在勸我們和解的
    時候我已經有看到，但是我不知道怎麼蒐集證據，但是我在
    上訴的時候有提給上訴的法官看，但是後來我自己撤銷上訴
    了。（你看到之後有無在你之前的案件裡面向法官表示被告
    也有相同誹謗你的行為？）沒有。…（你剛才說你之前有告
    訴你的律師，你也有發現被告同時也有散布妨害你名譽的文
    章是在何時發現的？）八、九月的時候，我列印的時候就放
    著，後來我有拿給律師看，律師說等到上訴之後再說吧。（
    你剛才說在四月份到八月份就有看到，但是當時不知道如何
    蒐集證據，為何在八月份就會蒐集證據？）因為我有問過巨
    匠電腦的老師，老師說拍照、列印。…（之前在96年7 月9
    日為何陳述你不知道怎麼拍照你只有列印？）那是指之前還
    沒有問過人不會蒐集證據的時候。」（本院97年4 月30日審
    判筆錄第4 頁至第9 頁），首先告訴人針對伊本來不知道如
    何蒐集證據，其於本院依簡易程序審理於96年7 月9 日訊問
    時先證稱係拿給律師看後，律師教伊要拍照、列印，但其後
    卻回答伊本來不知如何蒐集證據，是巨匠（電腦補習班）老
    師教伊拍照、列印，二者說法顯然差異甚大，再者告訴人於
    本院依簡易程序審理於96年7 月9 日訊問時係證稱給檢察官
    的那些網頁資料（即告訴狀之有誹謗被告文字之網頁）是伊
    問過律師後自己列印，但稱不知道怎麼拍照伊只有列印，依
    告訴人此段證詞，顯見告訴人列印網頁資料當時因不知怎麼
    拍攝而未加以拍照，惟其於本院97年4 月30日審理時卻又證
    稱其告訴狀內網頁的相片是伊上網看到被告誹謗伊的文章就
    馬上蒐集拍攝，是上網有看到的時候才會拍攝下來，就將網
    頁內容列印及拍攝成相片之時間，二者說法顯然差異更大。
    另依告訴人之證詞可知，伊是95年4 月即開始發現被告在交
    友網站之心情日記上刊有誹謗伊之文字時，及95年5 月時有
    開調解的庭，有委任律師，95年7 月才取消委任，在告訴人
    丙○○當時係妨害名譽（一樣是在網頁上刊登有誹謗他人之
    文字，參本院95年度簡字第3066號）被告身分，而被告當時
    則相反的是告訴人身分，若丙○○當時已發現本案被告有在
    其個人網頁上刊登亦有誹謗伊之文字，依一般常情及以一般
    人之角度而論，不管是在調解或在刑事案件中，一般被告均
    會將此對己非常有利之資料或主張在調解及刑事案件中提出
    ，更何況當時告訴人丙○○就自己被訴之案件尚有委任律師
    ，更不可能不去詢問，惟其卻稱當時不知如何蒐集證據，一
    直到95年8 、9 月才開始蒐集，而蒐集後卻未提出，就將資
    料列印放著，後來問律師，律師尚回答等到上訴之後再說，
    然其後告訴人上訴後又自己撤銷上訴，且遲至96年2 月才提
    起本件告訴，告訴人所述上開事件之處理及過程，顯與常情
    不符，則其證詞顯有瑕疪，參以本院於97年3 月27日當庭勘
    驗結果，網頁內容經下載後並非不能編緝，及以現今各種工
    具軟體功能強大（本院依一般電腦知識即知有FrontPage 等
    網頁編輯程式）及取得容易，被告所辯告訴狀內所附網頁內
    容係他人將其部分真實內容加入誹謗告訴人文字後變造而成
    非無可能，故尚不足依告訴人證詞逕行認定其於告訴狀所提
    網頁資料及照片確係其直接由被告交友網站之心情日記網頁
    上直接列印及翻拍所得。
  (五)另查公訴人認被告涉有加重誹謗行為，主要是依據告訴人之
    指述、告訴人刑事告訴狀內所附刊有誹謗告訴人文字之網頁
    內容，並參以雅虎公司96年3 月9 日函覆內容認定告訴狀內
    所附刊有誹謗告訴人文字之網頁內容為被告所寫，惟查如上
    所述告訴人之指述及其所提供之網頁列印資料及照片尚不足
    逕為被告不利之認定，而雅虎公司96年3 月9 日函覆臺灣高
    雄地方法院檢察署內容中雖指交友編號M0000000號即會員帳
    號yenan050174 之基本資料，其所登錄之資料即係被告之資
    料，及表示交友會員之心情日記僅交友會員自己編寫，並提
    供95年8 月19日至95年8 月31日被告以帳號yenan050174 登
    入該交友網頁使用之IP位址之紀錄資訊，但該公司於函文中
    並未確認告訴人於其告訴狀中所附刊有誹謗文字之心情日記
    係被告所發表，而縱使被告曾於95年8 月19日、同年月21日
    、同年月24有進入其自己之心情日記網頁，但被告既經否認
    犯罪，則告訴狀所附刊登誹謗告訴人文字之內容確係被告所
    寫自應由公訴人負舉證責任，自無從由雅虎公司前開函文逕
    為不利被告之認定。
  (六)再查因被告曾辯稱若逕行將雅虎交友網站心情日記列印時，
    各篇不同日期之心情日記間並無「……」之虛線分隔，僅係
    將各篇心情日記依日期之先後順序一篇接一篇排序，故表示
    告訴人於告訴狀所附網頁內容（各篇不同日期之心情日記間
    有「……」之虛線分隔不實）及請求本院依簡易程序審理時
    向該交友網站之管理者雅虎公司函詢問，雅虎公司即於96年
    12 月31 日函覆本院表示：「經查本公司交友服務之『心情
    日記』頁面，網友瀏覽網頁時能看到各篇不同日期之心情日
    記係以『……』之虛線分隔。惟將列印之心情日記網頁內容
    ，各篇不同日期之心情日記間並無『……』之虛線分隔，僅
    係將各篇心情日記依日期之先後順序一篇接一篇排序。」，
    且本院於97年3 月27日當庭勘驗進入雅虎交友網站隨機選擇
    帳號進入該該帳之心情日記後列印，列印出之網頁亦確係如
    雅虎公司函文所述情況，而公訴人於本院審理前亦曾隨機進
    入雅虎交友網站隨機選擇帳號進入該該帳之心情日記後列印
    ，卻出現各篇不同日期之心情日記間有『……』之虛線分隔
    及提出該列印資料，而經本院前往檢察官辦公室再另行隨機
    選擇帳號亦證明公訴人所述實在，故本院即再次函詢雅虎公
    司為何有此形式上矛盾無法解釋情形，雅虎公司則於97年4
    月15日函覆本院表示該公司提供之網頁資料，於相同環境之
    電腦列印環境設定下，所列印出之網頁資料均應相同，惟各
    電腦間，或可能因列印設定、瀏覽器版本、螢幕畫面解析度
    ，而影響列印文件之呈現，本院所詢問者應與各電腦列印環
    境之設定相關等語。依此函覆內容所示，雅虎公司96年12月
    31日之函覆內容並無錯誤，亦即依雅虎公司最初於交友服務
    心情日記頁面所設定之預設功能（原則）即係列印心情日記
    時不同日期之日記間並無『……』之虛線分隔，至於有時會
    列印出虛線應與各電腦列印環境之設定相關，因告訴人所稱
    其於95年8 、9 月間列印之環境已無從查證，則雅虎公司前
    開96年12月31日及97年4 月5 日之函文雖無法逕為有利被告
    之認定，但亦不足為不利被告之認定，則本案告訴人雖於告
    訴狀提出所謂在被告心情日記上刊有誹謗文字之網頁列印資
    及照片，但如上所述告訴人證述其取得及提出告訴之過程具
    有相當瑕疪，且無法排除係他人將被告之心情日記網頁下載
    後再加編輯，顯然無從遽行認定被告有罪。
  (七)另本院經被告同意後，曾函請高雄市政府警察局為被告進行
    測謊，經測試結果被告就「有關本案你有沒有上網打丙○○
    援交一次一百元等字」之答覆「沒有」呈不實反應，有高雄
    市政府警察局96年9 月29日高市警鑑字第0960057236號鑑定
    書及96年11月13日高市警鑑字第0960067027函文所附測謊題
    目及測謊圖譜在卷可稽，惟查由高雄市政府警察局所附本案
    所有測謊題目可知，受測當日對被告所安排之測謊問題中除
    上開問題外尚有「有關本案，你有沒有在奇摩交友網頁上打
    丙○○援交一次一百元等字」，就該問題被告之回答則未呈
    不實反應，而該問題，實際上即係本案告訴人所提之被告犯
    罪事實，故若以與案情關係密切與否檢視被告測謊報告，被
    告就與本案被訴犯罪回答沒有之反應反而應該是未呈不實反
    應；參以測謊報告僅供認定事實之參考，測謊報告顯示受測
    人對測試問題之回答未呈不實反應，並非即表示受測人之回
    答為事實，相反地，測謊報告顯示受測人對測試問題之回答
    呈不實反應，亦不代表受測人就該測試問題回答之反面即為
    事實，故上開測謊報告雖有被告對某一問題呈不實反應之結
    論，但亦無從遽為不利被告之認定。
四、綜上所述，依公訴人所提之證據，尚無從說服本院形成被告
    有刊登聲請簡判決書所載加重誹謗文字之確信，此外並無其
    他證據足以認定被告之犯罪，被告被訴之犯罪事實，既屬不
    能證明，揆諸前開法條及判例意旨之說明，依法自應諭知無
    罪之判決。
據上論斷，應依刑事訴訟法第301 條第1 項，判決如主文。
本案經檢察官甲○○到庭執行職務。
中    華    民    國    97    年    5     月    14    日
                  刑事第九庭  審判長法  官  張世賢
                                    法  官  陳建和
                                    法  官  黃紀錄
以上正本證明與原本無異。
如不服本判決應於收受本判決後10日內向本院提出上訴書狀，並
應敘述具體理由，如未敘述上訴理由者，應於上訴期間屆滿後20
日內補提理由書狀於本院（均須按他造當事人之人數附繕本）「
切勿逕送上級法院」。
中    華    民    國    97    年    5     月    16    日
                                    書記官  林志衡


司法院資訊處製作；財團法人民間司法改革基金會備份。
